【裁判字號】    90,台上,133
【裁判日期】    900111
【裁判案由】    偽造文書
【裁判全文】
最高法院刑事判決                                  九十年度台上字第一三三號
    上訴人  台灣高等法院檢察署檢察官
    被  告  甲○○
右上訴人因被告偽造文書案件，不服台灣高等法院中華民國八十七年十一月十七日第
二審判決（八十七年度上訴字第三一六五號，起訴案號：台灣台北地方法院檢察署八
十六年度偵字第一○三八一號、八十六年度偵緝字第三二九號），提起上訴，本院判
決如左：
    主  文
原判決撤銷，發回台灣高等法院。
    理  由
本件原判決以公訴意旨略以：詹金道（通緝中）與被告甲○○係父子，於民國八十三
年五月間，基於不法所有之共同犯意，在台北市○○路十四巷六之一號施能達家中，
向其偽稱願就施能達所有坐落彰化縣田尾鄉○○段柳樹湳小段一七一等地號土地與之
合建，彼等二人為取信於施能達，並由詹金道交付被告所簽發之支票四紙、面額各為
新台幣（下同）五十萬元、四百五十萬元、五百萬元（二紙），使施能達陷於錯誤，
除與之簽定契約外，並將所有權狀、印鑑證明交予詹金道及被告，詹金道、被告取得
所有權狀、印鑑證明後，即持之向楊禎婉（業經檢察官為不起訴處分）借款二千四百
萬元，因楊禎婉之要求，並基於偽造文書之概括犯意，連續未經施能達同意，而偽刻
施能達印章，於八十三年五月二十三日在彰化縣田尾鄉○○段柳樹湳小段一七一、一
七一之一、之二、之三地號等土地之抵押權設定契約書上偽填義務人兼債務人為施能
達，持向彰化縣北斗地政事務所承辦之公務員行使，使該公務員登載於其職務上所掌
之公文書上，並於八十三年五月二十七日在買賣契約書上偽填出賣人為施能達，於該
契約書上蓋用前所偽造之施能達印章於其上，而偽造施能達出售前揭土地予被告之契
約書，持向前揭地政事務所行使，再使該公務員登載於其職務上所掌之公文書上，而
核發所有權狀予被告，足生損害於施能達及地政管理之正確性，嗣取得款項後，即分
別離境至美國，施能達於同年七月三十日獲悉前揭土地遭銀行假扣押在案後，始知被
騙。因認被告與詹金道共同牽連涉犯刑法第三百三十九條第一項、第二百十六條、第
二百十條、第二百十四條之罪嫌云云。經審理結果，認被告之犯罪不能證明，因而維
持第一審諭知被告無罪之判決，駁回檢察官在第二審之上訴，固非無見。
惟查審理事實之法院對於被告有利及不利之證據，應一律注意，詳為調查，綜合全案
證據資料，本於經驗法則以定其取捨，並將取捨證據及得心證之理由於判決內詳為說
明。故證據雖已調查，而尚有其他部分並未調查，仍難遽為被告有利或不利之認定；
苟非調查之途已窮，而被告之犯罪嫌疑仍屬不能證明，要難遽為無罪之判斷；如有應
調查之證據未予調查，率行判決，其判決當然為違背法令。(一)、原判決理由三之(三)說
明採證人黃鴻圖之證詞認告訴人施能達已於八十三年五月十四日第一次訂約同時交付
用印完成之土地過戶文件予建主鴻建建設股份有限公司，為被告有利重要論據之一。
惟所謂過戶文件是否包括施能達之印鑑證明？若然，當日施能達如何能取得台北市大
安區戶政事務所於八十三年五月十六日所出具之印鑑證明（偵緝字卷第二十八頁）交
付？有待釐清。原判決理由三之(一)復引述黃鴻圖謂「……卷附被證一是原來的合約，
後來沒有要繼續與施能達合作，就用被證二的合約去換約，合建契約在台北市○○路
十四巷六之一號施能達家中，由施能達簽的，後來不做由詹金道接手，換約時我有在
場，契約都是他們親自蓋章親自簽名……第一次簽合建契約時，詹金道、被告、施能
達、我及顏光嵐律師在場……當時施能達有將買賣土地契約書及過戶文件當場蓋章…
…施能達有無同意其土地由詹金道拿去抵押，抵押後再過戶，因換約後我就不知道…
…」等語，為認定告訴人當場在過戶文件蓋章，同意交付土地買賣契約書等文件予詹
金道辦理過戶之重要論據。惟一般合建房屋，係由地主提供土地，建商提供資金興建
完成後，再依約分配，地主為求保障，而約定於建商建造完成主體結構或取得使用執
照時，始將應分歸建商之土地移轉登記予建商或其指定之人者，所在多有，鮮少於簽
約時未開始興建房屋前即將土地之所有權全部移轉登記予建商。告訴人與黃鴻圖、詹
金道簽訂之合建契約書何以特別約定地主簽定契約書同時將土地所有權狀正本、印鑑
證明連同辦理所有權移轉之全部證件用印完成交予他方（建商）辦理土地所有權移轉
登記之相關事宜？又告訴人堅稱只同意辦建照、執照，未同意辦理過戶和抵押，是簽
訂合建契約時承造之一方有無欺瞞詐騙之情事？殊非無疑。又黃鴻圖稱告訴人當時交
付所謂辦理所有權移轉之全部證件，究竟指那些文件？所有權要移轉給何人？何以未
按分配比例移轉登記而將土地全部移轉登記予建商？地主有無同意交付辦理抵押權設
定之文件？既為合建何以建商不出資金反而以地主之土地向他人設定抵押借款？告訴
人於相關文件用印時，文件之內容是否填載完成或係空白？又被告提出附卷之被證一
號即前述所謂第一次合建契約書上既註明八十三年五月二十四日起作廢（第一審卷第
三十四頁），何以卷附被證四號之土地登記簿謄本記載楊禎婉之抵押權設定，於八十
三年五月二十三日地政事務所即已收件辦理？又黃鴻圖既稱伊與詹金道、被告一起去
換訂第二次合建契約，由詹金道接手。詹金道如在場，何以契約由被告代簽（第一審
卷第五十九頁）？綜上所述，黃鴻圖之證言是否與事實相符而可採信，均待釐清，再
詳為審斷。原審未予究明釐清，遽採為被告有利之認定，尚嫌速斷。(二)、告訴人以被
告及其父詹金道偽造買賣契約等文件向彰化縣北斗地政事務所（以下稱北斗地政事務
所）辦理系爭四筆土地所有權移轉登記，北斗地政事務所不察以買賣為原因將該土地
移轉登記為被告所有，嗣由其債權人聲請法院拍賣，致告訴人喪失所有權，向台灣彰
化地方法院提起民事訴訟請求損害賠償，該案於第一審法院函請法務部調查局（以下
簡稱調查局）就本件土地登記申請書及土地買賣契約書上之印文與告訴人印鑑證明書
上之印文鑑定結果，認有不同，因而為告訴人勝訴之判決，有該法院八十六年度重訴
字第一二六號民事判決及調查局八十五年十月二十八日（八五）陸(二)字第八五一二二
三八六號鑑定通知書影本在卷可稽（第一審卷第一九七至二○三頁、台灣台北地方法
院八十六年度偵緝字第三二九號偵查卷第三十五頁）。惟本件第一審法院就相關文件
上施能達之印文再送調查局鑑定結果，該局於八十七年四月十四日以(八七)陸(二)字第
八七○二○五九四號通知書函覆第一審法院稱：「本局於八十五年十月二十八日（八
五）陸(二)字第八五一二二三八六號函覆台灣彰化地方法院八十五年九月十一日彰院慶
民仁八十五年度訴字四九○號之鑑定通知書所載鑑定結果，因其所送鑑定資料與本次
貴院（指第一審法院）所送鑑定資料有出入，而致鑑定結果有差異處，請更正以本次
所函覆之鑑定結果為準」云云，有該鑑定通知書在卷可稽（第一審卷第二○五頁）。
調查局之第二次鑑定通知書既謂兩次送鑑定之資料有出入，究竟有何出入致鑑定結果
不同？第一次鑑定如何錯誤須更正？均未明瞭。又前述第二次鑑定通知書上送鑑定資
料欄並未說明何者編為該次鑑定之丁類資料，其鑑定結果竟謂與丁類印文相同，致該
鑑定結果如何仍有疑義，原審未詳加究明，遽捨其第一次不利被告之鑑定不採，採其
第二次鑑定通知為被告有利之認定，其職權調查之能事嫌有未盡。(三)、證人劉瑞庭於
偵查時證稱詹氏父子(指詹金道及被告)須要借錢，他們說在彰化買一塊土地，因辦過
戶較慢，設定抵押較快，且地主願意提供土地設定抵押……手續由被告甲○○辦理，
他是代書……等語。如果無訛，被告與其父詹金道是否隱瞞合建之事，向他人借款，
亦待釐清。又依卷附合建契約書之記載，該契約書係被告代其父詹金道所簽（第一審
卷五十四頁至五十九頁），則契約當事人為詹金道，被告非契約之當事人，告訴人豈
有於開始合建之前即將土地移轉登記予被告之理？究竟有無利用告訴人用印之疏失，
予以矇蔽違背告訴人之本意辦理土地所有權移轉及抵押權設定登記之情形？有待究明
。況被告坦承本件抵押權設定及所有權移轉登記係伊去辦的等語（台灣台北地方法院
檢察署八十六年度偵緝字第三二九號偵查卷第十九頁背面）；且詹金道前開向楊禎婉
之借款亦有部分匯入被告之帳戶（台灣台北地方法院檢察署八十三年度偵字第一七四
六四號偵查卷第六十三頁），而被告係詹金道之子，以告訴人之土地設定抵押借得款
項後，被告與詹金道二人又相繼出國，詹金道仍逗留國外，依前開所述茍詹金道成立
偽造文書、詐欺等罪，能否謂被告不知情，而與之無犯意聯絡及行為分擔？以上疑點
與被告有無公訴意旨所指犯行之判斷至有關係，原審未詳加調查釐清，遽為被告有利
之判決，尚嫌速斷。檢察官上訴意旨指摘原判決不當，尚非全無理由，應認有撤銷發
回更審之原因。又刑事訴訟法第三百七十六條各款所列各罪之案件，經第二審判決者
，固不得上訴於第三審法院，惟與併合數罪之一部為非刑事訴訟法第三百七十六條各
款所列各罪之案件一併提起上訴時，經第三審法院認為係實質上或裁判上一罪，則應
認為皆得上訴於第三審法院，而第三審法院如認其確定事實與適用法令當否不明時，
自應一併發回。本件被告被訴觸犯刑法第二百十六條、第二百十四條行使使公務員登
載不實文書罪及第三百三十九條第一項之詐欺取財罪部分，雖屬刑事訴訟法第三百七
十六條第一款、第四款所規定不得上訴於第三審法院之案件，惟公訴意旨認此部分與
前開被訴行使偽造私文書部分有牽連犯裁判上一罪之關係，因被告被訴之事實與適用
法令之當否不明，尚待事實審法院調查釐清，依上開說明此部分自應一併發回，附此
敘明。
據上論結，應依刑事訴訟法第三百九十七條、第四百零一條，判決如主文。
中      華      民      國     九十     年      一      月     十一     日
                              最高法院刑事第四庭
                                  審判長法官  董  明  霈
                                        法官  丁  錦  清
                                        法官  林  茂  雄
                                        法官  王  居  財
                                        法官  張  祺  祥
      右正本證明與原本無異
                                              書  記  官
中      華      民      國     九十     年      一      月     十八     日


司法院資訊處製作；財團法人民間司法改革基金會備份。
